---
title: "LAMPIRAN"
output: pdf_document
---

# Import Dataset

```{r}
kemanisan = read.csv("Tingkat_Kemanisan.csv")
kepahitan = read.csv("Tingkat_Kepahitan.csv")
aroma = read.csv("Tingkat_Aroma.csv")
rating = read.csv("Rating_Keseluruhan.csv")
```

# Deleting Identifier from Dataset

```{r message=FALSE, warning=FALSE}
kemanisan = kemanisan[,-1]
kepahitan = kepahitan[,-1]
aroma = aroma[,-1]
rating = rating[,-1]

attach(kemanisan)
attach(kepahitan)
attach(aroma)
attach(rating)
```

# 1. Statistika Deskriptif

### Data Penelitian *Tingkat Kemanisan*

```{r message=FALSE, warning=FALSE}
library(pastecs)
stat.desc(kemanisan)
```

### Data Penelitian *Tingkat Kepahitan*

```{r message=FALSE, warning=FALSE}
library(pastecs)
stat.desc(kepahitan)
```

### Data Penelitian *Tingkat Aroma*

```{r message=FALSE, warning=FALSE}
library(pastecs)
stat.desc(aroma)
```

### Data Penelitian *Rating Keseluruhan*

```{r message=FALSE, warning=FALSE}
library(pastecs)
stat.desc(rating)
```

# 2. Uji Kerandoman - Runs Test

```{r message=FALSE, warning=FALSE}
library(DescTools)
# Tingkat Kemanisan
RunsTest(Tingkat_Kemanisan_K1)
RunsTest(Tingkat_Kemanisan_K2)
RunsTest(Tingkat_Kemanisan_K3)
```

-   Seluruh P-Value \> alfa(0,05) maka Gagal Tolak H0, sehingga data Tingkat Kemanisan telah diambil secara random atau acak.

```{r message=FALSE, warning=FALSE}
library(DescTools)
# Tingkat Kepahitan
RunsTest(Tingkat_Kepahitan_K1)
RunsTest(Tingkat_Kepahitan_K2)
RunsTest(Tingkat_Kepahitan_K3)
```

-   Seluruh P-Value \> alfa(0,05 )maka Gagal Tolak H0, sehingga data Tingkat Kepahitan telah diambil secara random atau acak.

```{r message=FALSE, warning=FALSE}
library(DescTools)
# Tingkat Aroma
RunsTest(Tingkat_Aroma_K1)
RunsTest(Tingkat_Aroma_K2)
RunsTest(Tingkat_Aroma_K3)
```

-   Seluruh P-Value \> alfa(0,05) maka Gagal Tolak H0, sehingga data Tingkat Aroma telah diambil secara random atau acak.

```{r message=FALSE, warning=FALSE}
library(DescTools)
# Rating Keseluruhan
RunsTest(Rating_Keseluruhan_K1)
RunsTest(Rating_Keseluruhan_K2)
RunsTest(Rating_Keseluruhan_K3)
```

-   Seluruh P-Value \> alfa(0,05) maka Gagal Tolak H0, sehingga data Rating Keseluruhan telah diambil secara random atau acak.

# 3. Uji Asosiatif

## 3.1. Korelasi Ranking Spearman

### 1. Data Penelitian Variabel *Tingkat Kemanisan*

```{r}
# Korelasi Tingkat Kemanisan Kopi 1 dan 2
result = cor.test(Tingkat_Kemanisan_K1,Tingkat_Kemanisan_K2, method = "spearman"
                  ,exact = F)
# Menampilkan hasil Korelasi Rank Spearman
result
```

-   Karena p-value(0.4681) lebih besar dari alpha(0,05) maka Gagal Tolak H0, sehingga Tingkat Kemanisan kopi 1 dan kopi 2 saling independen.

```{r}
# Korelasi Tingkat Kemanisan Kopi 1 dan 3
result = cor.test(Tingkat_Kemanisan_K1,Tingkat_Kemanisan_K3, method = "spearman"
                  ,exact = F)
# Menampilkan hasil Korelasi Rank Spearman
result
```

-   Karena p-value(0.4024) lebih besar dari alpha(0,05) maka Gagal Tolak H0, sehingga Tingkat Kemanisan kopi 1 dan kopi 3 saling independen.

```{r}
# Korelasi Tingkat Kemanisan Kopi 2 dan 3
result = cor.test(Tingkat_Kemanisan_K2,Tingkat_Kemanisan_K3, method = "spearman"
                  ,exact = F)
# Menampilkan hasil Korelasi Rank Spearman
result
```

-   Karena p-value(0.2016) lebih besar dari alpha(0,05) maka Gagal Tolak H0, sehingga Tingkat Kemanisan kopi 2 dan kopi 3 saling independen.

#### Kesimpulan

-   Karena ketiga Uji Asosiatif menunjukkan Gagal Tolak H0, maka variabel Tingkat Kemanisan saling independen berdasarkan Korelasi Ranking Spearman.

### 2. Data Penelitian Variabel *Tingkat Kepahitan*

```{r}
# Korelasi Tingkat Kepahitan Kopi 1 dan 2
result = cor.test(Tingkat_Kepahitan_K1,Tingkat_Kepahitan_K2, method = "spearman"
                  ,exact = F)
# Menampilkan hasil Korelasi Rank Spearman
result
```

-   Karena p-value(0.103) lebih besar dari alpha(0,05) maka Gagal Tolak H0, sehingga Tingkat Kepahitan kopi 1 dan kopi 2 saling independen.

```{r}
# Korelasi Tingkat Kepahitan Kopi 1 dan 3
result = cor.test(Tingkat_Kepahitan_K1,Tingkat_Kepahitan_K3, method = "spearman"
                  ,exact = F)
# Menampilkan hasil Korelasi Rank Spearman
result
```

-   Karena p-value(0.1627) lebih besar dari alpha(0,05) maka Gagal Tolak H0, sehingga Tingkat Kepahitan kopi 1 dan kopi 3 saling independen.

```{r}
# Korelasi Tingkat Kepahitan Kopi 2 dan 3
result = cor.test(Tingkat_Kepahitan_K2,Tingkat_Kepahitan_K3, method = "spearman"
                  ,exact = F)
# Menampilkan hasil Korelasi Rank Spearman
result
```

-   Karena p-value(0.07577) lebih besar dari alpha(0,05) maka Gagal Tolak H0, sehingga Tingkat Kepahitan kopi 2 dan kopi 3 saling independen.

#### Kesimpulan

-   Karena ketiga Uji Asosiatif menunjukkan Gagal Tolak H0, maka variabel Tingkat Kemanisan saling independen berdasarkan Korelasi Ranking Spearman.

### 3. Data Penelitian Variabel *Tingkat Aroma*

```{r}
# Korelasi Tingkat Aroma Kopi 1 dan 2
result = cor.test(Tingkat_Aroma_K1,Tingkat_Aroma_K2, method = "spearman"
                  ,exact = F)
# Menampilkan hasil Korelasi Rank Spearman
result
```

-   Karena p-value(0.4436) lebih besar dari alpha(0,05) maka Gagal Tolak H0, sehingga Tingkat Aroma kopi 1 dan kopi 2 saling independen.

```{r}
# Korelasi Tingkat Kepahitan Kopi 1 dan 3
result = cor.test(Tingkat_Aroma_K1,Tingkat_Aroma_K3, method = "spearman"
                  ,exact = F)
# Menampilkan hasil Korelasi Rank Spearman
result
```

-   Karena p-value(0.2995) lebih besar dari alpha(0,05) maka Gagal Tolak H0, sehingga Tingkat Aroma kopi 1 dan kopi 3 saling independen.

```{r}
# Korelasi Tingkat Aroma Kopi 2 dan 3
result = cor.test(Tingkat_Aroma_K2,Tingkat_Aroma_K3, method = "spearman"
                  ,exact = F)
# Menampilkan hasil Korelasi Rank Spearman
result

```

-   Karena p-value(0.07116) lebih besar dari alpha(0,05) maka Gagal Tolak H0, sehingga Tingkat Aroma kopi 2 dan kopi 3 saling independen.

#### Kesimpulan

-   Karena ketiga Uji Asosiatif menunjukkan Gagal Tolak H0, maka variabel Tingkat Aroma saling independen berdasarkan Korelasi Ranking Spearman.

### 4. Data Penelitian Variabel *Rating Keseluruhan*

```{r}
# Korelasi Rating Keseluruhan  Kopi 1 dan 2
result = cor.test(Rating_Keseluruhan_K1, Rating_Keseluruhan_K2, method = "spearman"
                  ,exact = F)
# Menampilkan hasil Korelasi Rank Spearman
result

```

-   Karena p-value(0.1688) lebih besar dari alpha(0,05) maka Gagal Tolak H0, sehingga Rating Keseluruhan kopi 1 dan kopi 2 saling independen.

```{r}
# Korelasi Rating Keseluruhan  Kopi 1 dan 3
result = cor.test(Rating_Keseluruhan_K1,Rating_Keseluruhan_K3, method = "spearman"
                  ,exact = F)
# Menampilkan hasil Korelasi Rank Spearman
result

```

-   Karena p-value(0.1982) lebih besar dari alpha(0,05) maka Gagal Tolak H0, sehingga Rating Keseluruhan kopi 1 dan kopi 3 saling independen.

```{r}
# Korelasi Rating Keseluruhan  Kopi 2 dan 3
result = cor.test(Rating_Keseluruhan_K2,Rating_Keseluruhan_K3, method = "spearman"
                  ,exact = F)
# Menampilkan hasil Korelasi Rank Spearman
result
```

-   Karena p-value(0.0001256) lebih kecil dari alpha(0,05) maka Tolak H0, sehingga Rating Keseluruhan kopi 2 dan kopi 3 dependen.

#### Kesimpulan

-   Karena salah satu Uji Asosiatif menunjukkan Tolak H0, maka variabel Rating Keseluruhan dependen berdasarkan Korelasi Ranking Spearman.

## Kesimpulan Korelasi Ranking Spearman

1.  Data Tingkat Kemanisan saling Independen sehingga dapat dilakukan Uji Hipotesis K-Sampel Independen.
2.  Data Tingkat Kepahitan saling Independen sehingga dapat dilakukan Uji Hipotesis K-Sampel Independen.
3.  Data Tingkat Aroma saling Independen sehingga dapat dilakukan Uji Hipotesis K-Sampel Independen.
4.  Data Ranking Keseluruhan Dependen sehingga dapat dilakukan Uji Hipotesis K-Sampel Dependen.

## 3.2. Korelasi Tau kendall

### 1. Data Penelitian Variabel *Tingkat Kemanisan*

```{r warning=FALSE}
# Korelasi Tingkat Kemanisan Kopi 1 dan Kopi 2
result = cor.test(Tingkat_Kemanisan_K1,Tingkat_Kemanisan_K2, method = "kendall")
  
# Menampilkan hasil Korelasi Tau Kendall 
result
```

-   Karena p-value(0.453) lebih besar dari alpha(0,05) maka Gagal Tolak H0, sehingga Tingkat Kemanisan kopi 1 dan kopi 2 saling independen

```{r warning=FALSE}
# Korelasi Tingkat Kemanisan Kopi 1 dan Kopi 3
result = cor.test(Tingkat_Kemanisan_K1,Tingkat_Kemanisan_K3, method = "kendall")
  
# Menampilkan hasil Korelasi Tau Kendall 
result
```

-   Karena p-value(0.389) lebih besar dari alpha(0,05) maka Gagal Tolak H0, sehingga Tingkat Kemanisan kopi 1 dan kopi 3 saling independen

```{r warning=FALSE}
# Korelasi Tingkat Kemanisan Kopi 2 dan Kopi 3
result = cor.test(Tingkat_Kemanisan_K2,Tingkat_Kemanisan_K3, method = "kendall")
  
# menampilkan hasil Tau Kendall 
result
```

-   Karena p-value(0.1833) lebih besar dari alpha(0,05) maka Gagal Tolak H0, sehingga Tingkat Kemanisan kopi 2 dan kopi 3 saling independen.

#### Kesimpulan

-   Karena ketiga Uji Asosiatif menunjukkan Gagal Tolak H0, maka variabel Tingkat Kemanisan saling independen berdasarkan Korelasi Tau Kendall.

### 2. Data Penelitian Variabel *Tingkat Kepahitan*

```{r warning=FALSE}
# Korelasi Tingkat Kepahitan Kopi 1 dan Kopi 2
result = cor.test(Tingkat_Kepahitan_K1,Tingkat_Kepahitan_K2, method = "kendall")
  
# Menampilkan hasil Korelasi Tau Kendall 
result
```

-   Karena p-value(0.1017) lebih besar dari alpha(0,05) maka Gagal Tolak H0, sehingga Tingkat Kepahitan kopi 1 dan kopi 2 saling independen

```{r warning=FALSE}
# Korelasi Tingkat Kepahitan Kopi 1 dan Kopi 3
result = cor.test(Tingkat_Kepahitan_K1,Tingkat_Kepahitan_K3, method = "kendall")
  
# Menampilkan hasil Korelasi Tau Kendall 
result
```

-   Karena p-value(0.162) lebih besar dari alpha(0,05) maka Gagal Tolak H0, sehingga Tingkat Kepahitan kopi 1 dan kopi 3 saling independen

```{r warning=FALSE}
# Korelasi Tingkat Kepahitan Kopi 2 dan Kopi 3
result = cor.test(Tingkat_Kepahitan_K2,Tingkat_Kepahitan_K3, method = "kendall")
  
# menampilkan hasil Tau Kendall 
result
```

-   Karena p-value(0.07748) lebih besar dari alpha(0,05) maka Gagal Tolak H0, sehingga Tingkat Kepahitan kopi 2 dan kopi 3 saling independen berdasarkan Korelasi Tau Kendall.

#### Kesimpulan

-   Karena ketiga Uji Asosiatif menunjukkan Gagal Tolak H0, maka variabel Tingkat Kepahitan saling independen berdasarkan Korelasi Tau Kendall.

### 3. Data Penelitian Variabel *Tingkat Aroma*

```{r warning=FALSE}
# Korelasi Tingkat Aroma Kopi 1 dan Kopi 2
result = cor.test(Tingkat_Aroma_K1,Tingkat_Aroma_K2, method = "kendall")
  
# Menampilkan hasil Korelasi Tau Kendall 
result
```

-   Karena p-value(0.4447) lebih besar dari alpha(0,05) maka Gagal Tolak H0, sehingga Tingkat Aroma kopi 1 dan kopi 2 saling independen

```{r warning=FALSE}
# Korelasi Tingkat Aroma Kopi 1 dan Kopi 3
result = cor.test(Tingkat_Aroma_K1,Tingkat_Aroma_K3, method = "kendall")
  
# Menampilkan hasil Korelasi Tau Kendall 
result
```

-   Karena p-value(0.3) lebih besar dari alpha(0,05) maka Gagal Tolak H0, sehingga Tingkat Aroma kopi 1 dan kopi 3 saling independen

```{r warning=FALSE}
# Korelasi Tingkat Aroma Kopi 2 dan Kopi 3
result = cor.test(Tingkat_Aroma_K2,Tingkat_Aroma_K3, method = "kendall")
  
# menampilkan hasil Tau Kendall 
result
```

-   Karena p-value(0.697) lebih besar dari alpha(0,05) maka Gagal Tolak H0, sehingga Tingkat Aroma kopi 2 dan kopi 3 saling independen.

#### Kesimpulan

-   Karena ketiga Uji Asosiatif menunjukkan Gagal Tolak H0, maka variabel Tingkat Aroma saling independen berdasarkan Korelasi Tau Kendall.

### 4. Data Penelitian Variabel Rating Keseluruhan

```{r warning=FALSE}
# Korelasi Rating Keseluruhan Kopi 1 dan Kopi 2
result = cor.test(Rating_Keseluruhan_K1,Rating_Keseluruhan_K2, method = "kendall")
  
# Menampilkan hasil Korelasi Tau Kendall 
result
```

-   Karena p-value(0.1497) lebih besar dari alpha(0,05) maka Gagal Tolak H0, sehingga Rating Keseluruhan kopi 1 dan kopi 2 saling independen

```{r warning=FALSE}
# Korelasi Rating Keseluruhan Kopi 1 dan Kopi 3
result = cor.test(Rating_Keseluruhan_K1,Rating_Keseluruhan_K3, method = "kendall")
  
# Menampilkan hasil Korelasi Tau Kendall 
result
```

-   Karena p-value(0.1909) lebih besar dari alpha(0,05) maka Gagal Tolak H0, sehingga Rating Keseluruhan kopi 1 dan kopi 3 saling independen

```{r warning=FALSE}
# Korelasi Rating Keseluruhan Kopi 2 dan Kopi 3
result = cor.test(Rating_Keseluruhan_K2,Rating_Keseluruhan_K3, method = "kendall")
  
# menampilkan hasil Tau Kendall 
result
```

-   Karena p-value(0.001171) lebih kecil dari alpha(0,05) maka Tolak H0, sehingga Rating Keseluruhan kopi 2 dan kopi 3 dependen.

#### Kesimpulan

-   Karena salah satu Uji Asosiatif menunjukkan Tolak H0, maka variabel Rating Keseluruhan dependen berdasarkan Korelasi Tau Kendall.

## Kesimpulan Korelasi Tau Kendall

1.  Data Tingkat Kemanisan saling Independen sehingga dapat dilakukan Uji Hipotesis K-Sampel Independen.

2.  Data Tingkat Kepahitan saling Independen sehingga dapat dilakukan Uji Hipotesis K-Sampel Independen.

3.  Data Tingkat Aroma saling Independen sehingga dapat dilakukan Uji Hipotesis K-Sampel Independen.

4.  Data Ranking Keseluruhan Dependen sehingga dapat dilakukan Uji Hipotesis K-Sampel Dependen.

# Uji Hipotesis K-Sampel Independen

## Import Dataset

```{r message=FALSE, warning=FALSE}
kemanisan_uji = read.csv("Tingkat_Kemanisan_Uji.csv")
kepahitan_uji = read.csv("Tingkat_Kepahitan_Uji.csv")
aroma_uji = read.csv("Tingkat_Aroma_Uji.csv")

attach(kemanisan_uji)
attach(kepahitan_uji)
attach(aroma_uji)
#attach(rating)
```

## Data Penelitian *Tingkat Kemanisan*

### 1. Uji Perluasan Median

```{r message=FALSE, warning=FALSE}
library(agricolae)
Median.test(Tingkat_Kemanisan,Varian_Kopi,alpha = 0.05)
```

-   Karena p-value(0.4065697) \> alfa(0,05) maka Gagal Tolak H0, sehingga seluruh median Tingkat Kemanisan dari tiga varian kopi sama.

### 2. Uji Kruskal Wallis

```{r}
kruskal.test(Tingkat_Kemanisan~Varian_Kopi)
```

-   Karena p-value(0.03864) \< alfa(0,05) maka Tolak H0, sehingga **tidak semua** median Tingkat Kemanisan dari tiga varian kopi sama.

### 3. Uji Jonckheere Terpstra

```{r message=FALSE, warning=FALSE}
library(clinfun)
atr1 = kemanisan$Tingkat_Kemanisan_K1
atr2 = kemanisan$Tingkat_Kemanisan_K3
atr3 = kemanisan$Tingkat_Kemanisan_K2
atribut = c(atr1, atr2, atr3)
g = c(rep(1,15), rep(2,15), rep(3,15))
jonckheere.test(atribut, g, alternative = "increasing")
```

-   Karena p-value(0.008802) \< alfa(0,05) maka Tolak H0, sehingga median Tingkat Kemanisan varian kopi Classic, Mocca, Hazelnut cenderung meningkat.

## Data Penelitian *Tingkat Kepahitan*

### 1. Uji Perluasan Median

```{r message=FALSE, warning=FALSE}
library(agricolae)
Median.test(Tingkat_Kepahitan,Varian_Kopi,alpha = 0.05)
```

-   Karena p-value(0.08782295) \> alfa(0,05) maka Gagal Tolak H0, sehingga seluruh median Tingkat Kepahitan dari tiga varian kopi sama.

### 2. Uji Kruskal Wallis

```{r}
kruskal.test(Tingkat_Kepahitan~Varian_Kopi)
```

-   Karena p-value(0.03864) \< alfa(0,05) maka Tolak H0, sehingga **tidak semua** median Tingkat Kepahitan dari tiga varian kopi sama.

### 3. Uji Jonckheere Terpstra

```{r message=FALSE, warning=FALSE}
library(clinfun)
atr1 = kepahitan$Tingkat_Kepahitan_K2
atr2 = kepahitan$Tingkat_Kepahitan_K3
atr3 = kepahitan$Tingkat_Kepahitan_K1
atribut = c(atr1, atr2, atr3)
g = c(rep(1,15), rep(2,15), rep(3,15))
jonckheere.test(atribut, g, alternative = "increasing")
```

-   Karena p-value(0.0001576) \< alfa(0,05) maka Tolak H0, sehingga median Tingkat Kepahitan varian kopi Hazelnut, Mocca, Classic cenderung meningkat.

## Data Penelitian *Tingkat Aroma*

### 1. Uji Perluasan Median

```{r message=FALSE, warning=FALSE}
library(agricolae)
Median.test(Tingkat_Aroma,Varian_Kopi,alpha = 0.05)
```

-   Karena p-value(0.3103669) \> alfa(0,05) maka Gagal Tolak H0, sehingga seluruh median Tingkat Aroma dari 3 varian kopi sama.

### 2. Uji Kruskal Wallis

```{r}
kruskal.test(Tingkat_Aroma~Varian_Kopi)
```

-   Karena p-value(0.4217) \> alfa(0,05) maka Gagal Tolak H0, sehingga seluruh median Tingkat Aroma dari tiga varian kopi sama.

### 3. Uji Jonckheere Terpstra

```{r message=FALSE, warning=FALSE}
library(clinfun)
atr1 = aroma$Tingkat_Aroma_K3
atr2 = aroma$Tingkat_Aroma_K1
atr3 = aroma$Tingkat_Aroma_K2
atribut = c(atr1, atr2, atr3)
g = c(rep(1,15), rep(2,15), rep(3,15))
jonckheere.test(atribut, g, alternative = "increasing")
```

-   Karena p-value(0.1136) \> alfa(0,05) maka Gagal Tolak H0, sehingga median Tingkat Aroma ketiga varian kopi sama.

# Uji Hipotesis K-Sampel Dependen

## Import Dataset

```{r}
rating_uji = read.csv("Rating_Keseluruhan_Uji.csv")
attach(rating_uji)
```

## Data Penelitian *Rating Keseluruhan*

### 1. Uji Friedman

```{r}
mymatrix = data.matrix(rating)
friedman.test(mymatrix)
```

-   karena p-value(0.8318) \> alpha(0,05), maka Gagal Tolak H0, sehingga seluruh median Rating Keseluruhan dari tiga varian kopi sama.

## 2. Uji Page

```{r}
library(DescTools)
# Nilai L
mymatrix = data.matrix(rating_uji)
PageTest(mymatrix)

# Aproksimasi Sampel Besar (N > 30):
miu = (nrow(rating_uji)*ncol(rating_uji)*((ncol(rating_uji)+1)^2)/4)

varian = (nrow(rating_uji)*(ncol(rating_uji)^3-ncol(rating_uji))^2)/
  144/(ncol(rating_uji)-1)

zhitung = (182-miu)/sqrt(varian)
zhitung

# Daerah Kritis z(0,05): 1,645
```

-   Karena p-value(0.3257) \> alfa(0,05) maka Gagal Tolak H0, sehingga populasi dalam blok yang sama identik atau Rating Keseluruhan dari tiga varian kopi sama.
